【裁判字號】    99,上易,53
【裁判日期】    990128
【裁判案由】    強制
【裁判全文】
臺灣高等法院臺南分院刑事判決          99年度上易字第53號
上  訴  人
即  被  告  甲○○
上列上訴人因搶奪等案件，不服臺灣臺南地方法院98年度訴字第
146號民國98年11月30日第一審判決（起訴案號：臺灣臺南地方
法院檢察署97年度偵字第8586號），提起上訴，本院判決如下：
    主  文
上訴駁回。
    理  由
一、按刑事訴訟法第350條、第361條、第362條、第367條規定，
    不服地方法院之第一審判決而上訴者，須提出上訴書狀，並
    應敘述具體理由，此為上訴必備之程式；如所提之書狀未敘
    述上訴理由，或僅曾以言詞陳述上訴理由者，均應於上訴期
    間屆滿後20日內補提理由書於第一審法院。第一審法院經形
    式審查，認逾期未補提上訴理由者，應定期間先命補正；逾
    期未補正者，為上訴不合法律上之程式，應以裁定駁回。倘
    已提出上訴理由，但所提非屬具體理由者，則由第二審法院
    以上訴不合法律上之程式，判決駁回。而所謂具體理由，必
    係依據卷內既有訴訟資料或提出新事證，指摘或表明第一審
    判決有何採證、認事、用法或量刑等足以影響判決本旨之不
    當或違法，而構成應予撤銷之具體事由，始克當之（例如：
    依憑證據法則具體指出所採證據何以不具證據能力，或依憑
    卷證資料，明確指出所為證據證明力之判斷如何違背經驗、
    論理法則）；倘僅泛言原判決認定事實錯誤、違背法令、採
    證違法、判決不公、量刑失之過重或輕縱，而未依上揭意旨
    指出具體事由，或形式上雖已指出具體事由，然該事由縱使
    屬實，亦不足以認為原判決有何不當或違法者（例如：對不
    具有調查必要性之證據，法院未依聲請調查亦未說明理由，
    或援用證據不當，但除去該證據仍應為同一事實之認定），
    皆難謂係具體理由，而應認其上訴為不合法律上之程式（最
    高法院97年台上字第892號判決、97年台上字第3267號判決
    意旨及法院辦理刑事訴訟案件應行注意事項第162點參照）
    。再按刑事訴訟法第367條增定「上訴書狀未敘述理由」，
    由第二審法院審判長定期間先命補正之規定，依其文義，僅
    指未敘述「理由」，而非未敘述「具體理由」，即係針對全
    然未敘述理由之上訴書狀所為規範，自不包括已敘述之理由
    係空泛、不具體者在內，觀諸同法第361條第3項之修正理由
    說明：「上訴理由是否具體，係屬第二審法院審查範圍，不
    在命補正之列」，益足徵之。是第二審法院僅須對於完全未
    敘述理由之上訴書狀，定期命補正；對於載有具體或空泛（
    不具體）理由之上訴書狀，則無庸裁定命補正（最高法院98
    年台上第4476號、98年台上字第3911號判決意旨可資參照）
    。
二、上訴意旨略以：上訴人即被告與乙○○因誤會而動粗，事後
    雙方已達成和解，告訴人丙○○係自願交付上訴人2,000元
    ，並無所指是受到脅迫之情，再者，於醫院眾目睽睽之下，
    豈容上訴人如此作為？然而原判決竟以丙○○之證述為論罪
    科刑之依據，與事實不符，更有違常情及經驗法則。另上訴
    人家中尚有年邁父親及年幼女兒，一切生計均靠上訴人獨自
    支撐，今因案纏身，家中有斷炊之虞。原審依刑法第304條
    強制罪應罪，自嫌速斷，尤有應於審判期日調查之證據而疏
    未詳予調查之違失。爰提起本件上訴，求予撤銷，並為無罪
    之判決等語。
三、經查，被告甲○○前因違反動產擔保交易法案件，經本院判
    處有期徒刑4月確定，又因傷害、毀損及脫逃案件，分別經
    判處拘役50 日、30日及有期徒刑3月確定，嗣上開案件又分
    別經裁定減刑為拘役25日、15日及有期徒刑1月15日確定，
    全部於民國96年10月1日接續執行完畢。然甲○○仍不知悔
    改，因認其於民國96年11月26日以新臺幣（下同）7,500元
    向乙○○所購得之安非他命係遭以冰糖所冒充，乃於同年月
    27日22時許，夥同4名不詳姓名成年男子至臺南縣永康市○○路349號，要求乙○○處理未果，遂持木棍等物毆打乙○○成傷（傷害部分業據乙○○撤回告訴，經台灣台南地方法
    院檢察署檢察官以97年度偵字第3088號不起訴處分確定），
    乙○○經被送往台南縣永康市○○路901號奇美醫院急救，
    甲○○仍不罷手，嗣又追隨前往奇美醫院查看乙○○就醫情
    形，見乙○○女友丙○○在醫院急診室陪同乙○○就診，甲○○隨即向丙○○稱乙○○要伊處理該7,500元之事，丙○○為免甲○○妨礙醫療乃要求甲○○至急診室門口商談，甲○○欲要求丙○○儘速處理，竟基於以脅迫使丙○○行無義
    務之事之犯意，高聲向丙○○恐嚇稱：如果不還錢，就要進
    入急診室把乙○○拖出來再打斷另一條腿等語，以此等脅迫
    方式逼迫丙○○立即清償，丙○○迫於無奈於是交付現金
    2,000元及手機1具予甲○○收受，甲○○因認尚有5千餘元
    債務未討回，並見丙○○脖子上戴有金項鍊1條，乃接續而
    以強暴妨害丙○○行使權利之犯意，出手欲強取丙○○頸上
    之金項鍊供抵債務，惟經丙○○懇求告以該項鍊係伊母親所
    贈與不能交付，甲○○始行作罷。嗣經丙○○報警後循線查
    獲上情。
四、原判決以：
（一）上訴人已承認曾於民國96年11月27日22時許，因與乙○○
      間有毒品買賣糾紛，而出手毆打乙○○受傷，並於奇美醫
      院收受丙○○所交付之2,000元等情，而證人即告訴人丙○○亦分別於警詢、偵查、原審審理時證述被告之強制犯
      行，除與證人乙○○證述被告與證人丙○○見面情形相符
      外，亦與被告被告於偵訊時所自承：「當時我跟丙○○在
      醫院外面，她有問我乙○○跟我拿多少錢，我就跟丙○○
      說7,500元，後來丙○○回急診室跟乙○○講話，後來她
      又走出來，她說她要上廁所，我就跟她走去廁所，她走進
      入廁所的時候，我人是在廁所外面，等她從廁所走出來後
      ，她手上就拿2千元及手機，她就拿給我，她說她不夠750
      0元給我，她身上只剩下2千，其他的要明天再拿給我」等
      情相符合。是則衡以被告自承告訴人丙○○原不相識，亦
      無其他債務關係，丙○○若非遭被告以不利情事相加，豈
      會自行交付2千元給被告。再被告若非要強加丙○○立即
      處理上開債務，又何需跟隨丙○○至廁所？再被告既係要
      求告訴人提出值錢東西供抵償乙○○之債務，則於收取告
      訴人所提出之2千元及手機1具時，何可能將亦有價值之手
      機退還告訴人？是證人即告訴人丙○○證述其係遭被告以
      「如不還錢，就要把乙○○拖出來再打」等語恫嚇，因畏
      懼而交出2千元及手機1具等情，應堪採信。被告辯稱並未
      以語言恫嚇丙○○，係丙○○主動交付2千元云云，自不
      足採。：：且參諸被告自承與證人丙○○間並無怨仇，亦
      無其他債務關係，證人丙○○實無設詞誣陷被告之必要，
      且丙○○於偵查及原審審理係以證人身分為前開證述時，
      業已具結以擔保其供證之真實性，而證人丙○○之上開證
      詞復無何不合常情或其他違反經驗法則之情事而得動搖其
      證詞之可信性，應認丙○○前開證詞與事實相符，堪可採
      信。是被告上開犯行，已堪認定。
（二）按刑法第304條第1項之強制罪，與刑法第346條第1項之恐
      嚇取財罪，其構成要件迥然不同，前者無不法所有之意圖
      ，後者則以意圖自己或第三人不法所有為構成要件之一，
      此觀各該條文之規定甚明，並有最高法院24年度上字第36
      66號判例可資參照。又刑法第325條之搶奪罪，亦係以意
      圖自己或第三人不法所有為構成要件。再按刑法第305 條
      之恐嚇危害安全罪，係指單純以將來加害生命、身體、自
      由、名譽、財產之事，恐嚇他人致生危害於安全者而言，
      如對於他人之生命、身體等，以現實之強暴、脅迫手段加
      以危害要挾，使人行無義務之事或妨害人行使權利，即應
      構成刑法第304條之強制罪，縱有恐嚇或強暴行為，亦僅
      屬犯強制罪之手段，無更以刑法第305條恐嚇危害安全罪
      之餘地。查本件告訴人之男友乙○○與被告間確有7,500
      元之債務糾紛，且被告追隨至奇美醫院急診室係欲要求乙○○返還上開款項等情，業據證人乙○○及告訴人丙○○
      分別於偵訊及原審審理時證述明確，是被告向乙○○催討
      上開債務，其主觀上應難認係出於為自己不法所有之意圖
      。再被告因欲向乙○○催討債務，而在醫院因遇告訴人丙○○，而當場以脅迫之言語要求告訴人丙○○立即處理該
      債務，雖屬對象有誤，然此無非類似「父債子償」或「夫
      債妻償」之觀念使然，此由被告於原審詢問其收受丙○○
      交付2,000元之憑據時，亦一再陳稱伊認上開款項係要清
      償乙○○之債務可知，是被告於要求丙○○交出財物處理
      債務問題時，是否有不法所有意圖，應尚有合理懷疑之處
      。再參諸證人丙○○亦係基於知悉乙○○有積欠被告7,5
      00元債務始交付，且被告向證人丙○○索取之款項亦僅在
      7,500元範圍，此由證人丙○○於檢察官詢問時所證「（
      問：被告還有要求交付其他的財物把手機換回去？）我跟
      他說，我身上只剩下這些東西，晚一點，我要拿回我的手
      機，然後就是剩下的錢換回我的手機。（問：剩下的錢是
      多少錢？）就是拿二千元，還有五千元。」等語（見原審
      卷第109頁）亦足資證明。是以，被告要求丙○○幫忙處
      理清償上開7,500元債務，在其主觀上之認知上既非毫無
      憑據，則其主觀上是否有為自己或第三人不法所有之意圖
      ，尚堪質疑，基於罪疑有利於被告認定之法理，應為被告
      有利之認定，是被告因欲催討乙○○之欠款，以言語向丙○○恐嚇稱：「如果不還錢，就要進入急診室把乙○○拖
      出來再打斷另一條腿」等語之強暴、脅迫方式，命丙○○
      交付身上值錢東西，其主觀上係出於行使債權之意思而為
      ，並無不法所有之意圖，即與恐嚇取財罪或搶奪罪之構成
      要件不合。是核被告前開為催討債務而為強暴、脅迫要求
      清償之所為，應係犯刑法第304條第1項之強制罪。又被告
      以加害乙○○身體健康之事恐嚇丙○○使丙○○交出2,00
      0元等物，再接續出手以強暴方式欲強取丙○○之金項鍊
      抵債，應均係為達強制催討債務之單一目的，且於同一密
      切接近時地為之，侵害同一法益，自其目的觀之，各行為
      獨立性極為薄弱，在刑法評價上，視為數個舉動之接續施
      行，應以包括之一行為予以評價，應屬接續犯。公訴意旨
      認被告上開接續之二行為分別係犯同法第346條第1項之恐
      嚇取財罪及第325條第3項、第1項之搶奪未遂罪，尚有未
      洽，惟其起訴之基本社會事實相同，自得變更法條予以審
      判。
（三）被告甲○○曾因違反動產擔保交易法案件，經原審判處有
      期徒刑4月確定，又因傷害、毀損及脫逃案件，分別經判
      處拘役50日、30日及有期徒刑3月確定，嗣經裁定減刑為
      拘役25日、15日及有期徒刑1月15日確定，全部甫於96年
      10 月1日接續執行完畢，有臺灣高等法院被告前案紀錄表
      在卷可稽。其受該有期徒刑執行完畢後，5年以內再犯本
      件有期徒刑以上之罪，為累犯，應依刑法第47條第1項之
      規定加重其刑。審酌被告強制告訴人為乙○○處理債務，
      造成對告訴人心理上之恐懼感非輕，並致告訴人心生畏懼
      而交付財物，對其心理及財產安全均造成危害，並破壞社
      會安寧秩序，暨其犯後否認犯行一再飾詞狡辯等一切情狀
      ，量處有期徒刑七月。原審判決認事用法，從形式審查，
      並未違反法令，或悖離經驗法則、論理法則，量刑亦屬允
      當。上訴人僅空言指摘原判決認事用法，顯與事實不符並
      違反經驗法則，或因上訴人身陷本案家中經濟堪憐云云，
      而未依據卷內既有訴訟資料或提出新事證，以指摘或表明
      第一審判決有何採證認事、用法或量刑等足以影響判決本
      旨之不當或違法，要難謂其上訴書狀已經敘述具體理由。
      從而，揆諸前揭說明，上訴人之上訴顯不合法律上之程式
      ，爰依刑事訴訟法第367條前段之規定，駁回其上訴，並
      不經言詞辯論為之。
五、據上論結，應依刑事訴訟法第367條前段、第372條，判決如
    主文。
中    華    民    國    99    年    1     月    28    日
                  刑事第三庭    審判長法  官  宋明中
                                      法  官  蔡勝雄
                                      法  官  楊清安
以上正本證明與原本無異。
被告不得上訴。
檢察官就起訴搶奪未遂部分如不服本判決應於收受本判決後十日
內向本院提出上訴書，其未敘述上訴理由者並得於提起上訴後十
日內向本院補提理由書。
                                      書記官  王薇潔
中    華    民    國    99    年    1     月    28    日

司法院資訊處製作；財團法人民間司法改革基金會備份。
